ACORDAO-COMPLETO-2406224

ACÓRDÃO 9010/2020 ATA 29/2020 - PRIMEIRA CÂMARA

VISTOS, relatados e discutidos estes autos em que se aprecia recurso de reconsideração interposto por Francisco Rubensmário Chaves Siqueira contra o Acórdão 4133/2019-TCU-Primeira Câmara, por meio do qual este Tribunal julgou irregulares suas contas, imputando-lhe débito e aplicando-lhe multa,
ACORDAM os Ministros do Tribunal de Contas da União, reunidos em Sessão da Primeira Câmara, diante das razões expostas pelo Relator, em:
9.1. com fundamento nos arts. 32, inciso I, e 33 da Lei 8.443/1992, conhecer e negar provimento ao presente recurso de reconsideração, mantendo-se inalterado o Acórdão 4133/2019-TCU-Primeira Câmara;
9.2. dar ciência deste acórdão ao recorrente.

Recurso de reconsideração interposto pelo ex-prefeito de Ipubi/PE (gestões 2005-2008 e 2009-2012) contra acórdão que julgou irregulares suas contas, imputou-lhe débito e aplicou-lhe multa, em razão da impugnação total das despesas repassadas pelo Fundo Nacional de Assistência Social (FNAS) no exercício de 2007.

Primeira Câmara

Município de Ipubi/PE.

3. Recorrente: Francisco Rubensmário Chaves Siqueira (XXX.748.004-XX).

13.1. Ministros presentes: Walton Alencar Rodrigues (Presidente), Benjamin Zymler e Bruno Dantas (Relator).
13.2. Ministro-Substituto convocado: Augusto Sherman Cavalcanti.
13.3. Ministro-Substituto presente: Weder de Oliveira.

ACORDAO-COMPLETO-2434923

Acórdão 11791/2020 - Primeira Câmara

BRUNO DANTAS

Ministro-Substituto Marcos Bemquerer Costa.

Cuidam os autos de recurso de reconsideração interposto por Francisco Rubensmário Chaves Siqueira (peça 66) , ex-prefeito de Ipubi/PE (gestões 2005-2008 e 2009-2012) , contra o Acórdão 4133/2019-TCU-Primeira Câmara, por meio do qual este Tribunal julgou irregulares suas contas, imputando-lhe débito e multa.
A tomada de contas especial que deu origem a estes autos foi instaurada pelo então Ministério do Desenvolvimento Social, atual Ministério da Cidadania, em razão da impugnação total de despesas dos recursos transferidos ao município de Ipubi/PE, no exercício de 2007, pelo Fundo Nacional de Assistência Social (FNAS) para a execução dos Programas Proteção Social Básica (PSB) e Proteção Social Especial (PSE) .
A deliberação recorrida, relatada pelo Ministro-Substituto Marcos Bemquerer, apresentou o seguinte teor:
"9.1. com fundamento nos arts. 1º, inciso I, 16, inciso III, alínea c, 19, caput, e 23, inciso III, da Lei 8.443/1992, julgar irregulares as contas de Francisco Rubensmario Chaves Siqueira e condená-lo ao pagamento das quantias a seguir indicadas, acrescidas da atualização monetária e dos juros de mora, calculados a partir das datas especificadas até a efetiva quitação, nos termos da legislação em vigor, fixando-lhe o prazo de 15 (quinze) dias, a contar do recebimento da notificação, para que comprove, perante o Tribunal (art. 214, inciso III, alínea a, do Regimento Interno/TCU) , o recolhimento da dívida ao Fundo Nacional de Assistência Social:
	Valor R$
	Data
	Valor R$
	Data
	Valor R$
	Data

	1.000,00
	16/01/2007
	6.300,00
	23/11/2007
	8.720,00
	09/07/2007

	1.000,00
	12/02/2007
	6.300,00
	28/12/2007
	9.640,00
	13/08/2007

	2.700,00
	19/03/2007
	1.161,00
	07/02/2007
	9.520,00
	12/09/2007

	2.640,00
	19/04/2007
	1.161,00 
	22/02/2007
	9.420,00
	10/10/2007

	2.620,00
	14/05/2007
	1.161,00
	07/03/2007
	9.420,00
	06/11/2007

	2.660,00
	12/06/2007
	1.161,00
	09/04/2007
	9.120,00
	18/12/2007

	2.660,00
	09/07/2007
	1.161,00
	09/05/2007
	12.739,57
	08/11/2007

	4.660,00
	13/08/2007
	1.161,00
	08/06/2007
	522,47
	08/11/2007

	4.660,00
	12/09/2007
	1.161,00
	10/07/2007
	71,24
	08/11/2007

	4.640,00
	10/10/2007
	1.161,00
	14/08/2007
	237,48
	08/11/2007

	4.640,00
	06/11/2007
	1.161,00
	1º/10/2007
	1.423,50
	26/11/2007

	4.540,00
	18/02/2007
	1.161,00
	18/10/2007
	1.046,00
	26/11/2007

	6.300,00
	07/02/2007
	1.161,00
	05/11/2007
	2.040,00
	03/12/2007

	6.300,00
	16/02/2007
	1.161,00
	18/12/2007
	660,00
	11/12/2007

	6.300,00
	07/03/2007
	1.161,00
	19/12/2007
	2.230,00
	14/12/2007

	6.300,00
	05/04/2007
	9.160,00
	16/01/2007
	841,00
	20/12/2007

	6.300,00
	08/05/2007
	6.100,00
	17/01/2007
	405,00
	28/12/2007

	6.300,00
	08/06/2007
	9.420,00
	12/02/2007
	290,00
	28/12/2007

	6.300,00
	10/07/2007
	9.420,00
	19/03/2007
	638,00
	28/12/2007

	6.300,00
	15/08/2007
	9.320,00
	19/04/2007
	3.550,00
	28/12/2007

	6.300,00
	25/09/2007
	9.200,00
	14/05/2007
		
	6.300,00
	22/10/2007
	8.980,00
	12/06/2007
		
9.2. aplicar a Francisco Rubensmario Chaves Siqueira a multa prevista nos arts. 19, caput, e 57 da Lei 8.443/1992, no valor de R$ 55.000,00 (cinquenta mil reais) , fixando o prazo de 15 (quinze) dias, a contar da notificação, para que comprove, perante o Tribunal (art. 214, inciso III, alínea a, do Regimento Interno/TCU) , o recolhimento da dívida ao Tesouro Nacional, atualizada monetariamente desde a data do presente Acórdão até a data do efetivo recolhimento, se for paga após o vencimento, na forma da legislação em vigor;
9.3. autorizar, caso requerido, nos termos do art. 26 da Lei 8.443/1992, o parcelamento das dívidas em até 36 (trinta e seis) parcelas mensais e sucessivas, sobre as quais incidirão os correspondentes acréscimos legais (débito: atualização monetária e juros; multa: atualização monetária) , esclarecendo ao responsável que a falta de pagamento de qualquer parcela importará no vencimento antecipado do saldo devedor (art. 217, § 2º, inciso II, do RI/TCU) , sem prejuízo das demais medidas legais;
9.4. determinar ao Município de Ipubi/PE que promova, se ainda não o fez, o recolhimento das quantias a seguir indicadas, acrescidas da atualização monetária, calculada a partir das datas especificadas até a efetiva quitação, nos termos da legislação em vigor, ao Fundo Nacional de Assistência Social: 
	Valor (R$) 
	Data

	125,00
	29/01/2007

	750,00
	08/02/2007

	750,00
	19/03/2007

	600,00
	19/04/2007

	625,00
	17/05/2007

	550,00
	15/06/2007

	525,00
	09/07/2007

	325,00
	13/08/2007

	350,00
	14/09/2007

	400,00
	10/10/2007

9.5. autorizar, desde logo, a cobrança judicial das dívidas a que se referem os subitens 9.1.e 9.2 deste Acórdão, caso não atendida a notificação, nos termos do art. 28, inciso II, da Lei 8.443/1992;
9.6. remeter cópia deste Acórdão à Procuradoria da República no Estado do Pernambuco, com fundamento no § 3º do art. 16 da Lei 8.443/1992 e no § 7º do art. 209 do Regimento Interno/TCU."
Admitido o processamento do recurso, porquanto preenchidos os requisitos previstos nos arts. 32, inciso I, e 33 da Lei 8.443/1992, conferi efeito suspensivo aos itens 9.1, 9.2 e 9.5 do acórdão recorrido em relação ao recorrente (peça 71) .
Instruído o presente feito, faço reproduzir, com os ajustes que julgo pertinentes, o exame técnico e o encaminhamento oferecidos pela Secretaria de Recursos deste Tribunal (peça 72) , que contou com a anuência do corpo diretivo da unidade (peças 73-74) e do Ministério Público junto ao TCU (peça 75) :
 "HISTÓRICO
2. Cuida-se de Tomada de Contas Especial instaurada pelo então Ministério do Desenvolvimento Social, atual Ministério da Cidadania, tendo como responsável Francisco Rubensmário Chaves Siqueira, Prefeito, nos períodos de 2005/2008 e 2009/2012, em decorrência da impugnação total das despesas dos recursos transferidos, no montante original de R$ 251.553,00, ao Município de Ipubi/PE pelo Fundo Nacional de Assistência Social - FNAS, no exercício de 2007.
3. Os recursos foram transferidos na modalidade fundo a fundo, a título de cofinanciamento federal para assistência social no âmbito do Sistema Único de Assistência Social - SUAS, as quais tinham por objeto a execução dos Programas Proteção Social Básica (PSB) e Proteção Social Especial (PSE) .
4. Expirado o prazo de prestação de contas em 30/6/2008, o responsável foi notificado pelo MDS (peça 2, p. 25) e, em atendimento, apresentou somente o demonstrativo sintético de execução das despesas, sem o documento de validação do Conselho Municipal de Assistência Social (peça 2, p. 7-8) . Na ausência do referido parecer, a demonstração da boa e regular aplicação dos recursos sob comento poderia ter se dado mediante apresentação dos documentos referentes à prestação de contas final (peça 2, p. 37-38) , o que também não se verificou neste caso.
5. Por meio de fiscalização in loco realizada pela CGU, constatou-se ainda que, em 2007, parte dos valores repassados pelo FNAS ao Município de Ipubi/PE para execução dos serviços de PSE (PETI-Bolsa Rural) foi utilizada em finalidade incompatível com a prevista, em ações referentes à reforma de escola, aquisição de material permanente, aquisição de material de construção, além de transferências a favor da Prefeitura, que totalizaram R$ 26.694,26 (valor histórico; peça 2, p. 10-12 e 40-42) .
6. A Secretaria Nacional de Assistência Social do MDS notificou a Prefeitura Municipal de Ipubi requerendo o saneamento das irregularidades, ou a devolução dos recursos, mas não obteve sucesso, o que resultou na instauração da presente TCE.
7. No âmbito do TCU, a Secex/TCE promoveu a citação de Francisco Rubensmário Chaves Siqueira a fim de que recolhesse o valor original do débito apurado em R$ 251.553,00, com a devida atualização monetária, e/ou apresentasse alegações de defesa pelas irregularidades, a seguir indicadas, que ocasionaram a referida impugnação total das despesas realizadas com os recursos transferidos ao Município de Ipubi/PE em 2007:
i) ausência de prestação de contas e do parecer de avaliação do Conselho Municipal de Assistência Social - CMAS sobre a execução dos programas PSB e PSE; e
ii) caso afastada a irregularidade do item anterior, execução de despesas, no valor de R$ 26.694,26, incompatíveis com a finalidade dos recursos destinados ao pagamento de bolsas do PETI - Programa de Erradicação do Trabalho Infantil.
8. A defesa apresentada alegou preliminares processuais não aplicáveis ao caso em comento (prescrição da pretensão punitiva, nulidade em razão da ausência de citação na fase interna da apuração da TCE) e apresentou documentos insuficientes a demonstrar a correta aplicação dos recursos na execução dos programas PSB e PSE ou afastar os fundamentos da citação, o que redundou na prolação do acórdão nos termos acima reproduzidos.
9. Inconformado, o Prefeito de Ipubi/PE interpôs recurso de reconsideração, objeto do presente exame.
EXAME DE ADMISSIBILIDADE
10. Alinha-se aos termos do despacho do Rel. Min. Bruno Dantas que, em sede de exame preliminar, concluiu pela admissibilidade recursal, eis que presentes os requisitos processuais aplicáveis à espécie, bem como reconheceu a incidência do efeito suspensivo sobre os itens 9.1, 9.2 e 9.5 do Acórdão 4133/2019-TCU-Primeira Câmara (peças 68 a 71) .
EXAME TÉCNICO
11. A questão central tratada nos autos refere-se à comprovação da boa e regular gestão dos recursos federais repassados ao Município de Ipubi/PE, na gestão do ex-Prefeito, ora recorrente, para as ações do PSB e do PSE, no exercício de 2007.
12. A tese de defesa centra-se na irretroatividade da lei, conforme argumentos recursais resumidos a seguir.
13. Segundo o recorrente, a tomada de contas especial teria sido edificada com base no Relatório do Tomador de Contas e o débito de R$ 251.553,00 apurado no exercício de 2007. Todavia, as normas utilizadas para fundamentar a instauração da TCE datavam de exercícios posteriores ao ano das despesas impugnadas (art. 8º, inciso VI, do Decreto 6.976/2009 e a IN TCU 71/2012) (peça 66, p. 3) .
14. Repisa que a TCE teria sido instaurada em 2017 com base em regramentos de normativos legais posteriores à liberação dos recursos em 2007, e obtempera que o gestor não teria como prestar contas em 2007 de acordo com regras posteriormente estipuladas (peça 66, p. 3) .
15. Alerta que das irregularidades motivadoras da rejeição de contas (peça 4, p. 86, item III) , a fim de verificar a aplicação dos recursos repassados, utilizou-se como fundamento legal a Portaria MDS 459/2009, bem como fundamento análogo a alínea 'q' do §1º do inciso II do artigo 70 da Portaria Interministerial 424, de 30 de dezembro de 2016 (peça 66, p. 3) .
16. Pondera que o ordenamento jurídico pátrio veda a retroação de normas (princípio da irretroatividade) , suscita o inciso XXXVI do art. 5º da CF e o art. 6º da LINDB como consectários legais de proteção ao ato jurídico perfeito, o direito adquirido e a coisa julgada (peça 66, p. 4) .
17. Cita a ADI 439 julgada pelo Supremo Tribunal Federal e conclui que a norma irretroativa não alcança efeitos pendentes e futuros atos constituídos sob o império da velha lei (peça 66, p. 4) .
18. Menciona pensadores gregos e antigos a respeito da irretroatividade da lei, e, ao final, requer o provimento do recurso para afastar o exame alicerçado em normas posteriores à liberação dos recursos (peça 66, p. 5) .
Análise
19. Não se acatam as razões recursais oferecidas.
20. Quanto aos argumentos recursais, os fundamentos utilizados pelo recorrente para asseverar uma suposta infringência à irretroatividade da lei, referem-se ao inciso IV do art. 8º do Decreto 6.976/2009 e à IN TCU 71/2012, mencionados no preâmbulo do Relatório TCE 13/2017 (peça 4, p. 85) .
21. Com relação ao Decreto 6.976/2009, trata-se de regulamentação do Sistema de Contabilidade Federal. A disposição questionada (art. 8º, inciso IV) dispõe como competência dos órgãos setoriais do Sistema de Contabilidade Federal a instauração de tomadas de contas especiais e a apuração da materialidade e autoria. Esta mesma redação encontra-se no inciso VI do art. 6º do Decreto 3.589/2000, revogado pelo novel diploma.
22. A IN TCU 71/2012 revogou a IN TCU 56/2007, norma revogadora da IN TCU 13/1996, aplicável ao caso, fosse certo unicamente o requisito temporal a reger as relações processuais. Todas as normas são procedimentais e tratam da instauração e do encaminhamento de tomadas de contas especiais ao Tribunal. Assim, em última análise, caso se admita o argumento recursal, o que se aventa de forma hipotética, a presente TCE seria instaurada com fundamento na IN TCU 13/1996. Ou seja, de uma forma ou de outra, seriam perquiridos o dano, a materialidade, a autoria e o necessário ressarcimento ao erário.
23. Sobre regras procedimentais relativas, o art. 14 do Novo Código de Processo Civil (Lei 13.105/2015) , aplicável subsidiariamente aos processos de controle externo, preconiza que a norma processual não retroage, mas será aplicada aos processos em curso, respeitados os atos processuais praticados e as situações jurídicas consolidadas sob a vigência da norma revogada. A hipótese se coaduna ao caso em comento, motivo pelo qual não há que se questionar a aplicação do Decreto 6.976/2009 e da IN TCU 71/2012.
24. Ainda, não se está ante a infringência ao princípio da irretroatividade da lei, garantia adotada pelo ordenamento jurídico de que a lei nova não será aplicada a situações já constituídas sob a vigência de uma lei anterior/revogada ou modificada. A irretroatividade das leis possui caráter absoluto quando se trata de direito adquirido, ato jurídico perfeito e coisa julgada. Reviça-se que esta situação não se amolda ao caso em comento, eis que as normas inquinadas cuidam de regras procedimentais, processuais e não afetam direito subjetivo próprio do recorrente, ato jurídico perfeito ou coisa julgada.
25. Ainda se fosse o caso de se considerar uma suposta violação ao princípio da irretroatividade, raciocínio por amor ao debate, no âmbito do TCU, as instruções técnicas e a citação procedida não se ampararam nas sobreditas normas, conforme se extrai das peças 9, 13 e 38. Da mesma forma, o parecer do MP/TCU e o voto do Relator a quo não se fundamentam nas normas ora inquinadas.
26. Quanto à Portaria MDS, de 9/9/2009, ora atacada no recurso, trata-se de norma que disciplinava o repasse de recursos na modalidade fundo a fundo do cofinanciamento federal das ações continuidades da assistência social e sua prestação de contas, por meio do SUASWeb, no âmbito do Sistema Único de Assistência Social.
27. No cofinanciamento federal das ações de assistência social, estabelecido pela Lei 9.604/1998, a forma de repasse dos recursos e sua prestação de contas, por meio do Sistema Único de Assistência Social - SUAS Web, estão regulamentadas mediante portarias do MDS, e são atualizadas periodicamente (Portaria/MDS 459/2005, 96/2009, 625/2010, e subsequentes) .
28. Portanto, as normas operacionais são atualizadas de forma contínua e não representam ofensa ao contraditório, eis que não inovam na exigência relacionada aos documentos que integram a prestação de contas. Portanto, independentemente da menção à Portaria MDS 459/2009 no parecer técnico elaborado pelo Tomador de Contas, não há qualquer ofensa a direito subjetivo próprio, à ampla defesa e ao contraditório.
29. Ademais, aduza-se o entendimento deste Tribunal no sentido de que eventuais vícios na fase interna de apuração da TCE não têm o condão de afetar o processo que se desenrola na fase externa. A fase interna constitui procedimento inquisitório de coleta de provas, assemelhado ao inquérito policial; na fase externa, que tem início com a autuação do processo no TCU, há oportunidade de defesa após a citação válida dos responsáveis, em respeito ao contraditório e ao devido processo legal (Acórdão 653/2017-TCU-Segunda Câmara, Rel. Min. Augusto Nardes; Acórdão 4938/2016-TCU-Primeira Câmara, Rel. Min. Bruno Dantas; Acórdão 2875/2014-TCU-Plenário, Rel. Min. Benjamin Zymler; Acórdão 3487/2010-TCU-Primeira Câmara, Rel. Min. Walton Alencar Rodrigues) . Portanto, as razões recursais não procedem.
30. Não socorre ao recorrente o suscitado precedente do Supremo Tribunal Federal (ADI 439, Rel. Min. Carlos Velloso) que trata de ação direta de inconstitucionalidade da Lei Estadual de Rondônia 293/1990, conforme ementa a seguir:
'EMENTA: - CONSTITUCIONAL. AÇÃO DIRETA DE INCONSTITUCIONALIDADE, LEI N. 293, DE 22.10.90, DO ESTADO DE RONDONIA. EXECUÇÃO CONTRA A FAZENDA ESTADUAL. I. A Lei 293, de 22.10.90, do Estado de Rondônia, ao instituir forma de execução contra a Fazenda Estadual, extrapola do modelo constitucional (CF, art. 100 e PARS) . II. Relevância do fundamento do pedido e conveniência da suspensão da eficácia da lei. III. Liminar deferida.'
 (ADI 439 MC, Relator (a) : Min. CARLOS VELLOSO, Tribunal Pleno, julgado em 23/05/1991, DJ 28-06-1991 PP-08904 EMENT VOL-01626-01 PP-00091 RTJ VOL-00136-02 PP-00501) 
31. A lei estadual tinha por finalidade instituir ao Estado a obrigatoriedade de depositar em cadernetas de poupança valores determinados por decisões judiciais, situação que violava o art. 100 da CF e o processo de execução dos créditos contra a fazenda pública.
32. Ao fim e ao cabo, convém relembrar o princípio pas de nullité sans grief aplicado ao processo brasileiro em que não há nulidade sem prejuízo à parte, e o recorrente não logra êxito na tentativa de demonstrar qualquer prejuízo ao devido processo legal.
33. Afora isso, veja-se que a tese de defesa nesta fase recursal não cuida de rebater ou apresentar contraprovas aos fundamentos da condenação que macularam a gestão do recorrente, quais sejam: i) ausência de prestação de contas e do parecer de avaliação do Conselho Municipal de Assistência Social - CMAS sobre a execução dos programas PSB e PSE; e ii) caso afastada a irregularidade do item anterior, execução de despesas, no valor de R$ 26.694,26, incompatíveis com a finalidade dos recursos destinados ao pagamento de bolsas do PETI - Programa de Erradicação do Trabalho Infantil.
34. Portanto, neste momento não se carreiam aos autos meios de prova do correto emprego dos valores recebidos para a execução dos programas PSB e PSE. Na ausência de elementos capazes de modificar o entendimento do Tribunal, o acórdão recorrido deve ser mantido em seus exatos termos.
CONCLUSÃO
35. Trata-se de recurso de reconsideração interposto por Francisco Rubensmário Chaves Siqueira, então Prefeito de Ipubi/PE, no período de 2005-2012, contra o Acórdão 4133/2019-TCU-Primeira Câmara.
36. A tese de defesa consiste na suposta violação ao princípio da irretroatividade da lei, em razão da menção, no preâmbulo do relatório do tomador de contas, de normas relativas a exercícios posteriores ao ano dos débitos constatados (2007) durante a gestão do recorrente.
37. Consoante mencionado ao longo da instrução processual, tratava-se do Decreto 6.976/2009 e da IN TCU 71/2012, normas processuais/procedimentais. Neste caso, o art. 14 do Novo Código Civil prevê a aplicação imediata das normas com a sua entrada em vigor. Portanto, não há que se cogitar em violação a direito adquirido, ato jurídico perfeito ou coisa julgada.
38. Ademais, eventuais vícios relativos à fase interna da TCE não impactam o processo no âmbito do TCU, eis que o processo não se fundamenta sobre as normas inquinadas e fora oportunizada a ampla defesa e o contraditório ao recorrente.
39. Por fim, o recorrente não apresenta aos autos meios de prova capazes de comprovar a regular aplicação dos recursos transferidos na modalidade fundo a fundo para custear os programas PSB e PSE.
40. Na ausência de elementos capazes de modificar o entendimento do Tribunal, devem se manter hígidas as disposições do acórdão recorrido.
PROPOSTA DE ENCAMINHAMENTO
41. Ante o exposto, com fulcro nos arts. 32 e 33, da Lei 8.443/1992, submete-se o exame do recurso de reconsideração interposto por Francisco Rubensmário Chaves Siqueira contra o Acórdão 4133/2019-TCU-Primeira Câmara, com a proposta de:
a) conhecer do recurso e, no mérito, negar-lhe provimento;
b) dar ciência da decisão que vier a ser adotada ao recorrente e demais interessados."
É o relatório.

8.1. Ivan Cândido Alves da Silva (30.667/OAB-PE) e outros, representando Francisco Rubensmário Chaves Siqueira.

Subprocurador-Geral Paulo Soares Bugarin.

TOMADA DE CONTAS ESPECIAL. RECURSOS DO FUNDO NACIONAL DE ASSISTÊNCIA SOCIAL. EXECUÇÃO DOS PROGRAMAS DE PROTEÇÃO SOCIAL BÁSICA E PROTEÇÃO SOCIAL ESPECIAL. IMPUGNAÇÃO PELO ÓRGÃO REPASSADOR DA TOTALIDADE DAS DESPESAS REALIZADAS. ALEGAÇÕES DE DEFESA INSUFICIENTES PARA AFASTAR A IRREGULARIDADE. ÔNUS DO GESTOR DE COMPROVAR O CORRETO EMPREGO DOS RECURSOS PÚBLICOS. CONTAS IRREGULARES, COM DÉBITO E MULTA. RECURSO DE RECONSIDERAÇÃO. ARGUMENTOS INSUFICIENTES PARA REFORMA DO JULGADO. CONHECIMENTO E NEGATIVA DE PROVIMENTO.

TOMADA DE CONTAS ESPECIAL (TCE)

Secretaria de Recursos (Serur); Secretaria de Controle Externo de Tomada de Contas Especial (SecexTCE).

Trata-se de recurso de reconsideração interposto por Francisco Rubensmário Chaves Siqueira, ex-prefeito de Ipubi/PE (gestões 2005-2008 e 2009-2012) , contra o Acórdão 4133/2019-TCU-Primeira Câmara, por meio do qual este Tribunal julgou irregulares suas contas, imputou-lhe débito, no valor histórico de R$ 251.553,00, e aplicou-lhe multa, no valor de R$ 55.000,00.
A condenação decorreu da impugnação total de despesas dos recursos transferidos ao município de Ipubi/PE, no exercício de 2007, pelo Fundo Nacional de Assistência Social (FNAS) para a execução dos Programas Proteção Social Básica (PSB) e Proteção Social Especial (PSE) .
Nesta oportunidade, o recorrente alega que a tomada de contas especial teria sido instaurada com base em normas posteriores ao ano em que foram realizadas as despesas impugnadas, o que afrontaria o princípio da irretroatividade da lei e o respeito ao ato jurídico perfeito, ao direito adquirido e à coisa julgada.
Após examinar as razões recursais, a Secretaria de Recursos concluiu que não foram trazidos elementos suficientes para alterar a deliberação recorrida, razão pela qual, com a concordância do Ministério Público junto ao TCU, propõe o conhecimento e o não provimento do apelo recursal.
Preliminarmente, ratifico o despacho exarado no sentido de que o presente recurso merece ser conhecido, porquanto preenche os requisitos de admissibilidade previstos nos arts. 32, inciso I, e 33 da Lei 8.443/1992.
Quanto ao mérito, concordo com a análise empreendida pela secretaria especializada, transcrita no relatório precedente, a qual enfrentou e afastou com propriedade cada um dos argumentos apresentados pelo recorrente, razão pela qual incorporo seus fundamentos às minhas razões de decidir, sem prejuízo das seguintes considerações.
O suposto vício apontado pelo recorrente teria ocorrido na fase interna da TCE, mais precisamente no Relatório do Tomador de Contas Especial (peça 4, p. 85-87) , que teria se fundamentado em normativos posteriores à data de ocorrência das despesas impugnadas. Ocorre que duas das normas mencionadas, o Decreto 6.976/2009 e a IN-TCU 71/2012, são normas meramente procedimentais, que tratam da instauração e do encaminhamento de TCEs, e que não foram citadas no relatório com a finalidade de caracterizar a irregularidade ocorrida à época da gestão dos recursos públicos.
Quanto às outras normas questionadas pelo recorrente, a Portaria-MDS 459/2009 e a Portaria Interministerial 424/2016, embora posteriores ao exercício em que foram geridos os recursos, trata-se de normas que são atualizadas periodicamente e que regulam o repasse de recursos e a prestação de contas. Assim, as irregularidades ensejadoras da TCE permaneceriam caracterizadas frente às normas anteriormente vigentes.
Ademais, não se questionou qualquer vício na fase externa da TCE, conduzida no âmbito deste Tribunal, etapa em que se exerce efetivamente o direito ao contraditório e à ampla defesa. Vale registrar que o ofício de citação (peça 13) não menciona nenhuma das normas que o recorrente alega terem sido usadas de forma retroativa. Aliás, o expediente citatório descreve claramente a origem do débito e remete à Nota Técnica 755/2016-CPCRFF/CGPC/DEFNAS, em que as irregularidades da prestação de contas foram detalhadamente analisadas.
Por fim, cabe transcrever trecho do voto que fundamentou o acórdão recorrido, para que não restem dúvidas acerca dos motivos e fundamentos que ensejaram a condenação do recorrente:
"13. De fato, o conjunto de documentos constantes dos autos não permite afirmar o correto emprego dos recursos públicos na execução das ações relacionadas ao Programa de Proteção Social Básico e Programa de Proteção Social Especial, dada a não apresentação da prestação de contas dos recursos federais transferidos com o devido parecer do Conselho Municipal de Assistência Social.
14. No cofinanciamento federal das ações de assistência social, estabelecido pela Lei 9.604/1998, a forma de repasse dos recursos e sua prestação de contas, por meio do Sistema Único de Assistência Social - SUAS Web, estão regulamentadas mediante portarias do MDS, e são atualizadas periodicamente (Portaria/MDS 459/2005, 96/2009, 625/2010, e subsequentes) .
 (...) 
32. Nesse contexto e considerando que, na condição de gestor público, o responsável tem o ônus de demonstrar a boa e regular aplicação dos recursos federais recebidos, a teor das disposições dos arts. 70, parágrafo único, da Constituição Federal, 93 do Decreto-lei 200/1967 e 66 do Decreto 93.872/1986, entendo que, na linha da proposta da unidade técnica e das ponderações feitas pelo Ministério Público junto ao TCU, devem as contas do Sr. Francisco Rubensmario Chaves Siqueira ser julgadas irregulares, condenando-o ao pagamento do débito apurado, com base no art. 16, III, alínea c, da Lei 8.443/1992, bem como da multa prevista no art. 57 da citada lei."
Sendo assim, ante a ausência de elementos capazes de alterar o juízo anteriormente formulado, não é possível reformar o julgado, como pretende o recorrente.
Feitas essas considerações, entendo que se deve conhecer e negar provimento ao presente recurso, mantendo-se inalterada a deliberação ora combatida.
Ante o exposto, voto por que o Tribunal adote o Acórdão que ora submeto à deliberação deste Colegiado.
TCU, Sala das Sessões Ministro Luciano Brandão Alves de Souza, em 25 de agosto de 2020.
Ministro BRUNO DANTAS 
Relator